臺灣臺中地方法院刑事判決　　　　　　　　　　　　　　九十年度自字第六二二號
　　自　訴　人　癸○○○股份有限公司
　　代　表　人　甲○○
　　自訴代理人　李宗炎律師
　　被　　　告　辛○○
　　選任辯護人　蕭文濱
右列被告因業務侵占案件，經自訴人提起自訴，本院判決如左：
    主  文
辛○○無罪。
    理  由
一、本件自訴意旨略以：被告辛○○於民國（下同）八十四年四月一日起，任職於自
    訴人癸○○○股份有限公司（以下簡稱為自訴人公司），擔任副總經理一職，八
    十七年間，自訴人公司因於台中市南屯區○○○段三二九之五、三二九之六、三
    ００之六號等土地上興建「麒發金寶華廈」建設案（以下簡稱系爭建案），乃指
    派辛○○為該專案之負責人，負責該建設案有關之興建、銷售（包括承購戶價金
    之收取）等事宜，於八十七年二月七日，承購戶己○○委由其夫壬○○出面以總
    價金新台幣（下同）一千七百三十七萬元及三百八十六萬元向自訴人公司購買系
    爭建案之店Ａ１及１０Ｂ各一戶，並於八十七年二月七日起繳交店１部分之訂金
    現金十七萬元、簽約金三十四萬元（以面額四十二萬元之支票支付，票號000
    0000號，票載發票日為八十七年二月三十日）、開工款五十二萬元（以面額
    各二十六萬元之支票二張支付，票號各為二四一八七、二四一八八號，票載發票
    日各為八十七年六月二十日、八十七年七月二十日）、第一期至第三期款二十四
    萬元（以面額各十二萬元之支票二張支付，一張票號為0000000，票載發
    票日為八十七年十二月三十一日）、第四期至第六期款三十三萬元（以同額支票
    支付，票號三三九一六號，票載發票日為八十八年三月三十一日），第七期至第
    九期款二十四萬元（以票號三三九三八號，票載發票日八十八年六月三十日之同
    額支票支付），第十至十二期款三十三萬元（支票退票），第十三至十八期款五
    十七萬元（支票退票），詎被告竟意圖為自己不法之所有，將己○○所繳交開工
    款（即票號一六八三０號支票）交由同居人戊○○兌領；面額各二十六萬元之支
    票二紙，票號各二四一八七、二四四八八號之支票，交由妹妹庚○○兌領；面額
    十二萬元，票號0000000號之支票票款予以挪用，於八十七年十一月十九
    日作為案外人戊○○向自訴人公司購買另一建物之價款；面額三十三萬元，票號
    三三九一六號之支票，亦由辛○○加以侵占挪用，於八十七年十二月十五日作為
    訴外人廖德豐向自訴人公司購買雙子星華廈Ａ店Ａ號房地之價款；其中二十四萬
    元，票號三三九三八號之支票亦遭辛○○挪用作為支付乙○○之工程款；嗣後被
    告再以現金或同居人之支票補足前開挪用之款項，且指示自訴人之員工丙○○如
    何制作繳款之紀錄，但迄今均未補足，因認被告辛○○涉犯刑法第三百三十六條
    第一項之業務侵占罪嫌等語。
二、訊據被告辛○○坦承其於前開時間任職於自訴人公司，惟堅決否認有業務侵占犯
    行，辯稱並未經手收取客戶買賣價金事宜，由於系爭建案係委由利昇房屋代銷，
    故客戶所繳價款均由利昇房屋處理或交回自訴人公司等語。按犯罪事實應依證據
    認定之，無證據不得推定其犯罪事實，且自訴人就被告犯罪事實應負舉證責任，
    並指出證明之方法，刑事訴訟法第一百六十四條、第一百六十一條、三百四十三
    條分別定有明文，次按刑法上所謂之侵占罪，以被侵占之物先有法律或契約上原
    因在其持有中者為限，否則不能成立侵占罪，最高法院五十二年台上字第一四一
    八號亦著有判例可參。本件自訴人所指出被告涉犯業務侵占罪之證明方法為：（
    一）、客戶己○○之系爭建案店１及１０Ｂ之買賣契約付款明細表所載與轉帳傳
    票之記載不同；（二）被告指示自訴人員工丙○○登載各客戶之付款紀錄與實際
    上客戶陳招弟之繳款方式及日期不同；（三）客戶己○○繳交之支票號碼一六八
    三０、二四一八七、二四一八八、三三九三八號之支票共四紙，經查兌領人有被
    告之同居人戊○○、被告之妹庚○○及訴外人乙○○，均非自訴人公司；（四）
    又票號0000000號之支票、票號三三九一六號之支票，均由辛○○指示分
    別作為訴外人戊○○及訴外人廖德豐向自訴人公司購買另一建案之價款。
三、經查：
（一）系爭建案之客戶己○○之買賣價款係由己○○或其夫壬○○交付予利昇房屋企
      劃社（以下簡稱利昇房屋）之負責人戊○○，業據證人己○○到庭結證稱：「
      有時候是我先生拿去的，有時候是我，我拿去都是拿給小姐，小姐都說要問總
      經理，：: 」（法官問證人：票是妳拿去的，還是你先生拿去的？）「我沒有
      親眼看到小姐把票拿給他（指被告）」（法官問：妳想想看是否拿票給被告看
      過？）等語明確，核與證人壬○○到庭結證稱：「我都是經過一位陳小姐」（
      法官問：是否曾經交給被告現金或支票？）「我曾經因為房子的事情要修改，
      陳小姐說他（指被告）是營造的，要問他才可以修改，有介紹認識」（法官問
      ：你去交錢時，是否看過被告？）等語，核與證人戊○○到庭結證稱：「那位
      陳小姐就是我」（法官問：你們利昇的售屋小姐，有無一位陳小姐？）等語相
      符，是以系爭建案之店１及１０Ｂ二戶之買賣價款均係客戶壬○○或己○○交
      付予戊○○，而非交付予被告辛○○可以認定。
（二）又證人戊○○到庭結證稱：「我是先找王董，王董叫我交給辛○○簽，我是拿
      合約及票過去，我有看他進去董事長室，董事長在裡面，辛○○是麒發的副總
      ，他也要請示董事長，交票及交錢的時候我有與王董碰面，辛○○只是進去請
      示，是因為票期太長，董事長要我自行負責，辛○○只是簽而已，壬○○分好
      多次付款，有時候是現金，有時候是支票」（法官問：你是親手交支票給王董
      ，還是交給辛○○？）「四十二萬是在我的帳戶，我是經過王董之指示，票期
      太長由我們自行負責，所以入我的帳戶：：我們會轉給小包」（法官問：打勾
      這四張支票，你回想一下交給誰？）（這是我跟他全部概括之約定，只要票期
      比較長，我就先處理掉，以後我再補錢進去，大約半年票期就算比較長」「一
      開始合作時就講好了，而且他三天兩頭就到我們銷售中心來瞭解，一開始是八
      十五年我們合作時所有合作的案子都有協議可以這樣做，：：」（王董是在何
      時間、地點、情況下告訴你？）等語，雖證人戊○○到庭結證先稱伊拿票分次
      請示王董，後改稱是概括約定可以由利昇房屋自行決定支票如何處理云云，先
      後為不同之供述，顯有隱瞞，惟依利昇房屋與自訴人公司之銷售合約書之內容
      有：「一、麒發金寶華廈房屋銷售案甲方同意全部授權由乙方代為銷售」等語
      之約定，業據被告提出房屋銷售合約書一紙附卷可憑，是以系爭建案既係委由
      證人戊○○所負責之利昇房屋銷售企劃社代為銷售，且約定「全部授權」，則
      該建案之客戶所繳交之價金，究係應否分別結算，或者可以由利昇房屋決定何
      時結算，用何種方式結算，均未明定，自應就結算之方式，作有利於被告之解
      釋，以符合無罪推定之原則，況自訴人公司之代表人將公司之大小章均由被告
      保管，有自訴人公司印信交接單影本一紙附卷可憑，則被告辛○○以自訴人公
      司之代理人之身分，就系爭建案之銷售事項與利昇企劃社接洽，所簽訂之銷售
      契約，自不能認係逾越自訴人公司所授權之範圍，而該銷售契約之內容，究係
      授權之範圍為何，除被告之外，亦沒有任何合適之人可以解釋，是以被告辯稱
      利昇房屋依約得先就客戶所繳交之支票為處理，嗣後再為結算，可以採信，自
      訴人空言指摘被告必須核實就每一客戶之每一筆款項，在同一時間內繳回自訴
      人公司，難認有任何憑據，是以被告辛○○雖指示自訴人公司之經理丙○○就
      公司之繳款項目為不符合事實之登載，有證人丙○○及證人丁○○即自訴人公
      司之會計到庭分別結證稱「有，也是辛○○拿出來的」（法官問證人丙○○：
      除了這張表有無看到支票？）「因為有時候會弄不清楚是哪一戶，我們就請蔡
      副總寫清楚，我們再按照這個表制作傳票」（法官問證人丙○○：為何你們會
      制作這個表？）「我們是按照蔡副總拿回來的表還有金錢或支票制作傳票」（
      法官問證人丙○○：金寶華廈己○○有兩戶他們的錢是怎麼繳的？）「我是依
      照後面的收款明細去打的，寫不是我寫的，這份資料是辛○○先生交回公司的
      」（法官問證人丁○○：傳票上面用寫的部分是否你寫的？）等語為證並有轉
      帳傳票影本六紙及繳款紀錄表影本三紙及便條紙影本二紙附卷可憑，惟依自訴
      人代理人所提出之前開便條紙影本中所載：「１０Ｂ己○○不再買，已繳至二
      十一期六十六萬轉入由利昇決定之」「利昇房屋已繳回各二本合約書，已繳剩
      餘款可抵其他未繳房款」等語，及證人丙○○到庭結證稱：有的票被告繳了又
      拿回去，八十八年七月十九日被告繳二十四萬的票，後來又領走，九十年一月
      七日是五十七萬元跳票，三十三萬元也是領了又入，八十八年七月二十八日進
      來的三十三萬元，最後也跳票等語明確，倘自訴人公司與利昇房屋之約定係客
      戶所繳之支票可以延後一起處理，何以證人丙○○竟讓被告將客戶已繳之支票
      再領回，嗣後再補繳？甚至可以將剩餘款抵其他未繳之房款？
（三）支票號碼一六八三０、二四一八七、二四一八八之支票三紙，經查兌領人分別
      為證人戊○○、被告之妹庚○○（後二紙），有支票影本三紙附卷可憑，惟證
      人戊○○對於支票係交付予庚○○乙節顯然不知情，業據證人戊○○到庭結證
      稱：「時間太久了，我不曉得」等語，核與庚○○於本院證述：伊是因為介紹
      他人買利昇房屋所代銷之房屋，由戊○○交付支票作為傭金云云不符，則前開
      支票顯非證人戊○○交付予證人庚○○，惟尚不足以被告與證人庚○○之兄妹
      關係即認定係由被告處分之；又支票號碼三三三九三八號支票係被告交付予訴
      外人乙○○作為工程款，業據證人乙○○到庭結證稱：「是辛○○先生交給我
      的，他是建設公司之副總，我是癸○○○公司承包商」等語（法官問：這張票
      是何人轉給你的？），並有支票影本一紙附卷可憑，固可證明被告辛○○曾經
      持有過三三三九三八號支票，惟該支票係用以支付自訴人公司之工程款，業據
      證人乙○○到庭結證明確，是以，一六八三０號之支票既由證人戊○○自行處
      分，與被告並無關聯，自與被告無涉；二四一八七、二四一八八號支票二紙亦
      無法證明係由被告處分；三三三九三八號支票固然由被告處分之，惟該支票係
      用以支付自訴人公司之工程款，亦不足以認定該支票之處分，係意圖為被告不
      法之所有。
（四）壬○○所交付面額額十二萬元，票號0000000號之支票票款，雖於八十
      七年十一月十九日以案外人戊○○向自訴人公司購買另一建物之價款；面額三
      十三萬元，票號三三九一六號之支票，亦於八十七年十二月十五日作為訴外人
      廖德豐向自訴人公司購買雙子星華廈Ａ店Ａ號房地之價款，惟前開支票均於票
      載發票日之前入自訴人公司之帳戶內，尚難僅以入帳之名目不同即認定被告侵
      占前開支票，況前開麒發雙子星建案亦係訴外人利昇房屋代銷之建案，業經本
      院以八十九年度重訴字第一一七六號民事判決認定該代銷之合約合法有效，有
      前開判決書一份在卷可憑，則自訴人公司既同時有二件之建案委由利昇房屋代
      銷，且當時均未結算，則該二建案之客戶之價款偶有誤植，亦非無可能，況該
      利昇房屋與自訴人公司之代銷合約中並未明定結算之方式，則被告代理自訴人
      公司與利昇房屋簽約時，其真意自有可能是兩建案合併結算，客戶之價款可以
      互相抵充。
（五）依己○○購買店１之合約書內所載，共計現金二十九萬元，支票二百四十五萬
      元（其中三十四萬元之支票票款中有八萬元係１０Ｂ之價款），其中有九十萬
      元退票，應繳一百九十二萬元，扣除辛○○替自訴人公司繳交乙○○之工程款
      外，僅有一百六十萬元，惟利昇房屋就客戶己○○店１之部分，共繳入公司一
      百六十四萬元，有合約書影本一份及轉帳傳票三紙附卷可憑，就店１部分，縱
      令被告曾經先為利昇房屋處分客戶所繳之支票，惟業已為利昇房屋補足自訴人
      公司，況客戶己○○部分就系爭建案１０Ｂ房屋之部分，僅繳交十二萬元現金
      ，惟利昇房屋繳回自訴人公司之款項係五十四萬元，有合約書影本一份及轉帳
      傳票影本三紙附卷可憑，尚多繳四十二萬元，倘算入給付予乙○○之支票一紙
      部分，合計多繳十八萬元，倘被告係收受訴外人戊○○之價款後，易持有為所
      有而侵吞己○○所繳價金，則何以至此？
四、綜上，自訴人以客戶己○○之系爭建案店１及１０Ｂ之買賣契約付款明細表所載
    與轉帳傳票之記載不同，且入帳之紀錄係經由被告之指示為之及客戶己○○繳交
    之支票號碼一六八三０、二四一八七、二四一八八、三三九三八號之支票共四紙
    ，經查兌領人有被告之同居人戊○○、被告之妹庚○○及訴外人乙○○，均非自
    訴人公司，又票號0000000號之支票、票號三三九一六號之支票，均由辛○○指示分別作為訴外人戊○○及訴外人廖德豐向自訴人公司購買另一建案之價
    款等情作為被告業務侵占之證據，舉證責任容有未足，揆諸前揭說明意旨，本案
    罪證不足，依法應為無罪之諭知。
據上論斷，應依刑事訴訟法第三百四十三條、第三百零一條第一項判決如主文。
中    華    民    國      九十一      年       五      月     二十一    日
                                臺灣臺中地方法院刑事第二庭
                                      法  官  陳 如 玲
右正本證明與原本無異。
如不服本判決，應於判決送達後十日內向本院提出上訴狀，上訴於臺灣高等法院臺中
分院( 須附繕本 )。
                                      書記官
中    華    民    國      九十一      年       五      月     二十一    日
